【裁判字號】    97,交聲,333
【裁判日期】    970430
【裁判案由】    違反道路交通管理處罰條例聲明異議
【裁判全文】
臺灣士林地方法院交通事件裁定         97年度交聲字第333號
原處分機關  臺北市交通事件裁決所
異議人即    甲○○
受處分人
上列異議人即受處分人因違反道路交通管理處罰條例案件，對於
臺北市交通事件裁決所於民國97年3 月13日所為北市裁二字第裁
22-AEU373845號之處分（原舉發通知單號碼：臺北市政府警察局
北市警交字第AEU373845號），聲明異議，本院裁定如下：
    主  文
原處分關於罰鍰新臺幣肆萬伍仟元部分撤銷。
上開罰鍰撤銷部分，甲○○不罰。
    理  由
一、按「汽車駕駛人，駕駛汽車經測試檢定有下列情形之一者，
    處新臺幣（下同）1 萬5 千元以上6 萬以下罰鍰，並當場移
    置保管該汽車及吊扣其駕駛執照1 年；因而肇事致人受傷者
    ，並吊扣其駕駛執照2 年；致人重傷或死亡者，吊銷其駕駛
    執照，並不得再考領：一酒精濃度超過規定標準。二吸食毒
    品、迷幻藥、麻醉藥品及其相類似之管制藥品。」，道路交
    通管理處罰條例第35條第1 項定有明文，而汽車駕駛人飲用
    酒類或其他類似物後其吐氣所含酒精濃度超過每公升0.25毫
    克或血液中酒精濃度超過百分之0.05以上者，不得駕車，道
    路交通安全規則第114 條第2 款亦規定甚明。又依道路交通
    安全規則第2 條第1 款所定，汽車指在道路上不依軌道或電
    力架線而以原動機行駛之車輛（包括機器腳踏車），故機車
    駕駛人亦應依上揭規定為之。
二、原處分意旨略以：本件異議人即受處分人甲○○於民國95年
    5 月6 日13時33分許騎乘車牌號碼KEE-013 號重型機車行經
    臺北市○○路時，為警攔檢並測得其呼氣所含酒精濃度達每
    公升0.55毫克以上，為臺北市政府警察局北投分局警員舉發
    「酒精濃度超過規定標準者（0.55以上）」，依道路交通管
    理處罰條例第35條第1 項第1 款規定處罰鍰新臺幣4 萬5 千
    元整，吊扣駕駛執照12個月，並施以道安講習。
三、聲明異議意旨略以：伊因飲酒駕車遭檢察官予以緩起訴處分
    ，期間1 年，並依刑事訴訟法第253 條之2 第4 款規定向財
    團法人犯罪被害人保護協會臺灣士林分會支付3 萬元，異議
    人既已受刑事處罰，應有一事不二罰之適用，不得再處以罰
    鍰4萬5千元，為此聲明異議云云。
四、經查：
    (一)本件異議人於上揭時、地騎乘車牌號碼KEE-013 號重型機
      車，為警攔檢並測得其呼氣酒精濃度達每公升0.55毫克以
      上，超過規定之標準，經警舉發「酒後駕車」違規之事實
      ，為異議人所自承，並有臺北市交通事件裁決所北市裁二
      字第裁22 -AEU373845 號裁決書、臺北市政府警察局北市
      警交字第AEU3 73845號舉發違反道路交通管理處罰事件通
      知單及臺灣高等法院檢察署95年度上職議字第6601號處分
      書、臺灣士林地方法院檢察署檢察官95年度偵字第6762號
      緩起訴處分命令通知書附卷足憑，是異議人有騎乘機車經
      測試檢定酒精濃度超過規定標準之違規事實，洵堪認定。
    (二)次按94年2 月5 日公布，95年2 月5 日施行之行政罰法第
      26 條 規定：「一行為同時觸犯刑事法律及違反行政法上
      義務規定者，依刑事法律處罰之。但其行為應處以其他種
      類行政罰或得沒入之物而未經法院宣告沒收者，亦得裁處
      之。前項行為如經不起訴處分或為無罪、免訴、不受理、
      不付審理之裁判確定者，得依違反行政法上義務規定裁處
      之。」其所揭示之所謂「一事不二罰」原則，探究其立法
      目的，無非以一行為同時觸犯刑事法律及違反行政法上義
      務規定時，由於刑罰與行政罰同屬不法行為之制裁，而刑
      罰之懲罰作用較強，依刑事法律處罰即足資警惕，實無一
      事二罰再處行政罰之必要，但罰鍰以外之沒入或其他種類
      行政罰，因兼具維護公共秩序之作用，為達行政目的，行
      政機關仍得併予裁處。又此所稱「其他種類行政罰」，係
      指違反行政法上之義務應受「裁罰性」之「不利處分」而
      言，依行政罰法第2 條規定，應包括限制或禁止行為之吊
      扣證照處分及警告性之講習處分在內。至於刑事訴訟法第
      253 條之1 所指之緩起訴處分，係介於起訴與微罪職權不
      起訴間之緩衝設計，而在內容及要件上與依刑事訴訟法第
      252 條所為之不起訴處分均有所不同，又檢察官對被告為
      緩起訴處分時，依刑事訴訟法第253 條之2 第1 項規定對
      被告所為之指示及課予之負擔，雖非刑罰，但對被告迭有
      財產減少及自由受限之影響，性質上可謂刑事處分，且緩
      起訴制度雖以特別預防為優先考量，但在具體個案決定上
      ，實亦達到一般預防的作用及報應理念，基於一行為不二
      罰原則，異議人既已就其行為受到刑事處分，自不應因同
      一行為再受到國家的處罰（臺灣高等法院暨所屬法院96年
      法律座談會刑事類提案第36號研討結果參照）。又緩起訴
      處分確定後雖有使被告免於刑事訴追之效果，與不起訴處
      分之效果相同，但觀諸刑事訴訟法第253 條之1 第1 項係
      於91年2 月8 日增訂，行政罰法則於94年2 月5 日公布，
      制定在後之行政罰法第26條第2 項僅臚列「不起訴處分或
      無罪、免訴、不受理、不付審理之裁判確定者」，得依違
      反行政法上義務規定裁處之，並未將「緩起訴處分」此一
      要件納入規範，則此立法意旨應係立法者有意排除，而非
      法律漏洞。故檢察官為緩起訴處分時如已對異議人課予指
      示及負擔，應視為異議人已依刑事法律受到處罰，則於緩
      起訴處分確定後，自不得再處以行政罰鍰。
    (三)異議人因同一事實經臺灣士林地方法院檢察署檢察官於95
      年6 月13日以95年度偵字第6762號為緩起訴處分，於95年
      7 月5 日確定，該緩起訴處分期間為1 年（業於96年7 月
      4 日緩起訴期滿），異議人並於95年9 月6 日向檢察官指
      定之公益團體即財團法人犯罪被害人保護協會士林分會捐
      款3 萬元，有臺灣士林地方法院檢察署95年8 月25日士檢
      己95年度緩字第1175號通知書、95年9 月6 日郵政跨行匯
      款申請書附卷足證，此固非刑法所定刑罰之種類，然已對
      異議人名譽、心理產生相當制約並影響被告之財產等權益
      ，亦應可實質該當行政罰法第26條第1 項之「依刑事法律
      」之處罰。據此，原處分機關依道路交通管理處罰條例第
      35條第1 項第1 款規定，對異議人上開酒後駕車之違規行
      為予以裁罰時，除其行為應處以其他種類行政罰即吊扣駕
      駛執照1 年及施以道安講習部分，仍得予以裁處外，就異
      議人違反行政法上義務而受罰鍰4 萬5 千元部分，依行政
      罰法第26條第1 項前段規定，即應依刑事法律處罰之，不
      得再依上揭道路交通管理處罰條例等規定裁罰之。至吊扣
      駕駛執照12個月及施以道安講習部份，乃裁罰性之不利處
      分，為維護交通安全，促使駕駛人於飲酒後能知所警惕，
      實有教導駕駛人了解交通規則並加強其遵循之必要，故依
      行政罰法第26條第1 項但書之規定，仍得裁處之，原處分
      機關關於異議人此部分之裁處，並無違誤。
五、綜上所述，機關依道路交通管理處罰條例第35條第1 項第 1
    款規定，裁處吊扣異議人駕駛執照12個月及施以道安講習之
    其他種類行政裁罰部分，於法並無不合，異議人就此部分亦
    未表示不服。然原處分裁處異議人罰鍰4 萬5 千元之行政裁
    罰部分，則有未恰，異議人此部分之異議，為有理由，自應
    由本院撤銷該部分之原處分，諭知不罰。
據上論斷，應依道路交通案件處理辦法第20條前段，裁定如主文
。
中    華    民    國    97    年    4     月    30    日
                        交通法庭法  官  高雅敏
以上正本證明與原本無異
如不服本裁定應於送達後5日內向本院提出抗告狀
                                書記官  田瑾俐
中    華    民    國    97    年    4     月    30    日


司法院資訊處製作；財團法人民間司法改革基金會備份。
